【裁判字號】    97,台上,1736
【裁判日期】    970424
【裁判案由】    殺人
【裁判全文】
最高法院刑事判決            九十七年度台上字第一七三六號
上  訴  人  甲○○
選任辯護人  江錫麒律師
上列上訴人因殺人案件，不服臺灣高等法院臺中分院中華民國九
十七年二月十九日第二審判決（九十七年度上重訴字第九號，起
訴案號：臺灣苖栗地方法院檢察署九十六年度偵字第二六三八號
），提起上訴，本院判決如下：
    主  文
上訴駁回。
    理  由
本件原判決認定上訴人甲○○因長期罹患躁鬱症，出入醫院治療
多次。緣上訴人於民國九十六年五月二十三日凌晨三時四十一分
許，駕駛ＭＬ－四八一七號小客車，搭載友人即被害人王勝田，
行經省道臺一線南下路段約一０一公里處時，因懷疑王勝田竊取
其放置車中之新臺幣（下同）七百元，而與王勝田發生爭執，雙
方於爭吵中將車內之垃圾桶、睡袋丟往路旁駁崁下方。二人為撿
回上開物品，乃由王勝田持上訴人所有放置車上棉繩一條，以一
端繫於腰間，另一端固定在該車後方鐵環之方式，垂降至駁崁下
方。詎上訴人因躁鬱症發作，導致識別行為違法或依識別而行為
之能力顯著減低，一時情緒失控，明知王勝田尚未自駁崁下方撿
回物品，其身上仍繫有連接車身之棉繩，猶基於殺人之故意，先
啟動該車並以高速行駛，拖行王勝田約四、五百公尺遠，迄行經
臺一線南下路段約一０一點四公里處，即苗栗縣造橋鄉談文國小
前，始停車在路旁外側車道並下車，見王勝田解下繫於腰間之棉
繩，因恐王勝田逃脫，旋將棉繩改綁在王勝田左腳，繼之徒手用
力持續毆打王勝田頭部數下，俟警員據報於同日凌晨四時許趕抵
現場予以逮捕，始停止毆打，肇致王勝田身體多處擦挫傷、右手
第三指骨折、腦挫傷併急性右硬腦膜下腔出血及腦出血，經送醫
急救，延至同月二十九日，終因頭部鈍挫傷造成右硬腦膜下腔出
血及重度腦水腫，導致中樞神經休克死亡等情。係以上揭事實，
業據上訴人坦承殺人犯行不諱，核與證人即現場目擊者吳進發、
警員彭成仁及盧聰亮於偵查中結證情節相符，並有上訴人所有該
棉繩一條扣案及被害人遭車輛拖行照片二張、苗栗縣警察局竹南
分局談文派出所處理重傷害案照片十八張、財團法人為恭紀念醫
院（下稱為恭醫院）診斷證明書一份、九十六年六月五日為恭醫
字第０九六００００三八六號函與所附被害人出院病歷摘要、手
術紀錄單在卷可佐。被害人所受傷勢及其死亡原因，亦經檢察官
相驗及法務部法醫研究所法醫解剖鑑定，確認係「頭部鈍挫傷造
成右硬腦膜下腔出血及重度腦水腫，導致中樞神經休克死亡，死
亡方式為他殺」無訛，有臺灣苗栗地方法院檢察署檢察官勘驗筆
錄、相驗屍體證明書、驗斷書、法務部法醫研究所鑑定報告書及
死者照片多張存卷可稽，均足佐證上訴人之自白與事實相符。為
其所憑之證據及認定之理由。再以上訴人明知被害人以棉繩一端
繫於腰間，另一端固定在該小客車後方鐵環，垂降至駁崁下方，
尚未返回平地，若於此際發動該車向前駛，被害人勢必遭車輛拖
行，並與地面摩擦而有生命危險，上訴人為成年人，就此結果應
知之甚稔，竟明知而為，且拖行被害人四、五百公尺始停車；又
於停車後，見被害人身受多處擦挫傷，業已傷痕纍纍，較常人虛
弱，苟加以毆打其頭部要害，會造成死亡之結果，亦為上訴人所
明知，猶以棉繩綁住被害人左腳，使其無法逃跑後，持續重擊其
頭部要害數下，俟警員據報到場，仍未停手，終肇致被害人頭部
鈍挫傷，造成右硬腦膜下腔出血及重度腦水腫，因而中樞神經休
克死亡，上訴人具有殺害被害人之故意，至堪認定，於理由內詳
予說明。因認上訴人所為，係犯刑法第二百七十一條第一項之殺
人罪，並以上訴人長期罹患躁鬱症，為其所自承，且有為恭醫院
診斷證明書一份在卷可證，復經檢察官囑託為恭醫院對上訴人實
施精神鑑定結果，認上訴人「九十年左右開始因失眠、情緒高昂
、話多、誇大妄想等躁鬱症症狀而接受治療，直到九十六年六月
止曾在為恭醫院因躁鬱症住院六次並精神科門診接受治療，過去
診斷一直為躁鬱症並領有重大傷病卡」，「依會談當時精神狀況
、心理測驗報告與案發當時情況推斷，個案（即上訴人，下同）
於案發當時因精神障礙而致對現實環境的理解能力與判斷力有缺
損，所以依中華民國精神醫學會的刑責能力判斷準則，個案於案
發當時應已達行為能力明顯減低的程度，但未達完全不能辨識的
程度」，亦即上訴人「於案發當時的精神狀況：屬於因精神障礙
致其辨識行為違法或依其辨識而行為能力有明顯減低」等情，有
為恭醫院精神醫療中心司法鑑定報告書一份在卷可考，是上訴人
受躁鬱症症狀影響，於本件行為時之精神狀態已達刑法第十九條
第二項所定減輕責任能力程度，乃依該項規定減輕其刑。因予維
持第一審判決，適用刑法第二百七十一條第一項、第十九條第二
項、第三十七條第一項、第三十八條第一項第二款，對上訴人論
以殺人罪，審酌上訴人與被害人係朋友，並無怨隙，因懷疑被害
人偷竊其放置小客車內七百元，發生口角爭執，即有以車拖行再
徒手重擊被害人頭部犯行，犯罪手段極為兇殘、冷酷，雖犯後坦
承其事，態度尚佳，然衡酌其剝奪被害人生命，被害人遭小客車
拖行四、五百公尺，所受身體極端痛苦與心理無限恐懼，苟非身
歷其境者無法體會其間之恐怖磨難，足見上訴人惡性重大，且迄
未與被害人家屬和解，亦未賠償分文等一切情狀，量處無期徒刑
，並宣告褫奪公權終身。扣案棉繩一條，係上訴人所有供犯罪所
用之物，爰依法沒收之。經核於法尚無違誤。上訴人上訴意旨略
以：原判決既認上訴人長期罹患躁鬱症，行為時有精神障礙，適
用刑法第十九條第二項減輕其刑，卻未依上訴人之家屬所請依刑
法第八十七條第二項諭知監護之保安處分，又未說明其理由，有
判決不載理由之違法云云。惟按保安處分之目標，在消滅犯罪行
為人之危險性，藉以確保公共安全。對於有刑法第十九條第二項
原因之人，並非應一律施以監護，必於其情狀有再犯或有危害公
共安全之虞時，為防衛社會安全，始應由法院宣付監護處分，以
符保安處分之目的，此觀諸刑法第八十七條第二項之規定自明。
本院為法律審，依原判決所確認之事實，其並未認定上訴人有再
犯或有危害公共安全之虞等情狀，揆之上開說明，原審未對上訴
人宣付監護處分，並無不合。本件上訴為無理由，應予駁回。
據上論結，應依刑事訴訟法第三百九十六條第一項，判決如主文
。
中    華    民    國  九十七  年    四    月  二十四  日
                      最高法院刑事第十二庭
                          審判長法官  花  滿  堂
                                法官  黃  正  興
                                法官  陳  東  誥
                                法官  林  錦  芳
                                法官  郭  毓  洲
      本件正本證明與原本無異
                                      書  記  官
中    華    民    國  九十七  年    四    月  二十五  日
                                                     M
附錄論罪科刑法條
刑法第二百七十一條第一項
殺人者，處死刑、無期徒刑或十年以上有期徒刑。


司法院資訊處製作；財團法人民間司法改革基金會備份。
